ACORDAO-COMPLETO-2545676

ACÓRDÃO 8505/2022 ATA 42/2022 - SEGUNDA CÂMARA

VISTOS, relatados e discutidos estes autos referentes à Tomada de Contas Especial instaurada pela Diretoria de Administração e Logística da Secretaria de Gestão Corporativa do Ministério da Economia, em razão da não comprovação da regular aplicação dos recursos repassados pela União por meio do Convênio 099/2009, registro Siafi 728976, firmado entre o extinto Ministério do Trabalho e Emprego e a Associação Brasileira para Prevenção de Acidentes - ABPA, com vistas à execução de ações de qualificação profissional de trabalhadores sem ocupação, no Estado de São Paulo. 
ACORDAM os Ministros do Tribunal de Contas da União, reunidos em sessão da 2ª Câmara, ante as razões expostas pelo Relator, em: 
9.1. com fundamento nos arts. 1º, inciso I, 16, inciso III, alíneas "b" e "c", 19, caput, e 23, inciso III, da Lei 8.443/1992, julgar irregulares as contas dos Srs. Marcelo Kós Silveira Campos e William de Vuono, bem como da Associação Brasileira para Prevenção de Acidentes - ABPA, e condená-los, solidariamente, ao pagamento das quantias abaixo especificadas, atualizadas monetariamente e acrescidas dos juros de mora, calculados a partir das datas discriminadas até a efetiva quitação do débito, fixando-lhes o prazo de 15 (quinze) dias para que comprovem, perante o Tribunal (art. 214, inciso III, alínea "a", do Regimento Interno/TCU) , o recolhimento das referidas quantias ao Tesouro Nacional, nos termos da legislação em vigor, abatendo-se, na oportunidade, o valor já ressarcido, nos termos do Enunciado 128 da Súmula de Jurisprudência do TCU:
	Data 
	Valor histórico (R$) 
	Tipo da parcela

	5/3/2010
	270.180,00
	Débito

	6/9/2010
	720.480,00
	Débito

	24/12/2010
	810.540,00
	Débito

	7/3/2012
	66.687,23
	Crédito

	7/3/2012
	2.331,87
	Crédito

	4/9/2014
	856,00
	Crédito

9.2. aplicar a multa prevista no art. 57 da Lei 8.443/1992, individualmente, aos Srs. Marcelo Kós Silveira Campos e William de Vuono, e à Associação Brasileira para Prevenção de Acidentes - ABPA, no valor de R$ 300.000,00 (trezentos mil reais) , fixando-lhes o prazo de 15 (quinze) dias a contar das notificações, para que comprovem, perante o Tribunal (art. 214, inciso III, alínea "a", do Regimento Interno/TCU) , o recolhimento da dívida ao Tesouro Nacional, atualizada monetariamente desde a data do presente Acórdão até a do efetivo recolhimento, caso paga após o vencimento, na forma da legislação em vigor;
9.3. autorizar, caso requerido, nos termos do art. 26 da Lei 8.443/1992 c/c o art. 217 do Regimento Interno/TCU, o parcelamento das dívidas em até 36 (trinta e seis) parcelas mensais e sucessivas, sobre as quais incidirão os correspondentes acréscimos legais (débito: atualização monetária e juros de mora; multa: atualização monetária) , esclarecendo aos responsáveis que a falta de pagamento de qualquer parcela importará no vencimento antecipado do saldo devedor, sem prejuízo das demais medidas legais;
9.4. autorizar, desde logo, a cobrança judicial das dívidas, com fulcro no art. 28, inciso II, da Lei 8.443/1992, caso não atendidas as notificações; 
9.5. enviar cópia deste Acórdão:
9.5.1. à Diretoria de Administração e Logística da Secretaria de Gestão Corporativa do Ministério da Economia, para ciência; e
9.5.2. à Procuradoria da República no Estado de São Paulo, com fundamento no art. 16, § 3º, da Lei 8.443/1992 c/c o art. 209, § 7º, do Regimento Interno/TCU, para adoção das medidas cabíveis.

Trata-se de Tomada de Contas Especial instaurada pela Diretoria de Administração e Logística da Secretaria de Gestão Corporativa do Ministério da Economia, em razão da não comprovação da regular aplicação dos recursos repassados pela União, por meio de Convênio, à Associação Brasileira para Prevenção de Acidentes para implantação de ações de qualificação profissional de trabalhadores no estado de São Paulo.

Segunda Câmara

Associação Brasileira para Prevenção de Acidentes - ABPA.

3. Responsáveis: Associação Brasileira para Prevenção de Acidentes - ABPA (33.637.117/0002-10); Marcelo Kós Silveira Campos (XXX.730.517-XX); e William de Vuono (XXX.124.278-XX).

13.1. Ministros presentes: Bruno Dantas (Presidente), Aroldo Cedraz e Antonio Anastasia.
13.2. Ministro-Substituto convocado: Marcos Bemquerer Costa (Relator).

MARCOS BEMQUERER

Adoto como parte do relatório a instrução elaborada no âmbito da Secretaria de Controle Externo de Tomada de Contas Especial - SecexTCE (peça 290) , que contou com a anuência do escalão dirigente daquela unidade especializada (peças 291a 292) :
"INTRODUÇÃO
1. Cuidam os autos de tomada de contas especial instaurada pela Diretoria de Administração e Logística, em desfavor de Associação Brasileira para Prevenção de Acidentes - ABPA (CNPJ: 33.637.117/0002-10) , Marcelo Kós Silveira Campos (CPF: XXX.730.517-XX) e William de Vuono (CPF: XXX.124.278-XX) , em razão da não comprovação da regular aplicação dos recursos repassados pela União realizadas por meio do Convênio 00099/2009, registro Siafi 728976 (peça 257) firmado entre o Ministério do Trabalho e Emprego e a Associação Brasileira para Prevenção de Acidentes, e que tinha por objeto o instrumento descrito como 'execução de ações de qualificação profissional de trabalhadores no Estado de São Paulo  sem ocupação preferencialmente inscritos nos postos do Sistema Nacional de Emprego e beneficiários do Seguro desemprego, e inserção de, mínimo, 30% dos jovens no mercado de trabalho', conforme Plano de Trabalho Termo de Convênio, vistos às peças 4 e 7.
HISTÓRICO
2. Em 23/1/2017, com fundamento na IN/TCU 71/2012, alterada pela IN/TCU 76/2016 e DN/TCU 155/2016, o Subsecretário - SOAD/SE/MTb determinou a instauração da tomada de contas especial (peça 199) . O processo foi registrado no sistema e-TCE com o número 238/2019.
3. O Convênio 00099/2009, registro Siafi 728976, foi firmado no valor de R$ 1.896.000,00, sendo R$ 1.801.200,00 à conta do órgão concedente e R$ 94.800,00 referentes à contrapartida do convenente. Teve vigência de 31/12/2009 a 30/9/2011, com prazo para apresentação da prestação de contas em 30/10/2011. Os repasses efetivos da União totalizaram R$ 1.801.200,00 (peças 9, 12 e 19) . Os repasses efetivos da União totalizaram R$ 1.801.200,00 (peças 9, 12 e 19) , nas datas abaixo identificadas:
	Nº OB
	Data da emissão
	Data do crédito na c/c 18500-0 - BB S/A
	Valor
	Localização

	2010OB800329
	1/3/2010
	5/3/2010
	270.180,00
	Peça 9, p. 2, peça 211, p. 3

	2010OB801442
	2/9/2010
	6/9/2010
	720.480,00
	Peça 12, p. 2, peça 217, p. 1

	2010OB801953
	22/12/2010
	24/12/2010
	810.540,00
	Peça 19, p. 3, peça 228, p. 1

	Total
	1.801.200,00
	
	Data 
	Valor
	Localização

	2/2/2010
	14.220,00
	Peça 211, p. 1-2

	28/7/2010
	37.920,00
	Peça 214, p. 3

	1/12/2010
	42.660,00
	Peça 227, p. 1

	Total
	94.800,00
	
4. A prestação de contas e complementações enviadas foram analisadas por meio dos documentos constantes nas peças 15, 17, 23, 27, 34, 39, 41, 42, 45, 68, 69, 74, 75, 100, 190, 191, 197 e 254.	
5. O fundamento para a instauração da Tomada de Contas Especial, conforme consignado na matriz de responsabilização elaborada pelo tomador de contas, foi a constatação da seguinte irregularidade: 
'a) ausência de lista de entrega de certificados, [tendo em vista que] deveria comprovar a certificação, ferramenta essencial para comprovar a inserção dos educandos no mercado de trabalho, por meio da assinatura dos educandos atestando o recebimento do certificado, após a conclusão do curso; 
b) ausência de listas de entrega de vale transporte, alimentação e Kit aluno, [de tal forma que] deveria comprovar a execução das ações de qualificação com os documentos que demonstrassem as devidas assinaturas dos educandos no controle do vale transporte e no recebimento do material didático; 
c) diversas impropriedades encontradas na documentação referente à execução física, tais como:  listas de frequência com rasuras, turmas com frequência registrada em diário de classe sem a assinatura dos educandos e ausência de documentos de diversas turmas, [sendo que] deveria comprovar a execução das ações de qualificação com os documentos que demonstrassem as devidas assinaturas diárias dos educandos em sala de aula, sem rasuras, bem como apresentar as listas de frequência de todas as turmas.   
d) não comprovação do cumprimento da meta física do Convênio, visto que a documentação apresentada não foi suficiente qualitativa e quantitativamente para a comprovação da correta e regular execução física do objeto do Convênio, [tendo em vista que] deveria apresentar a documentação pertinente a execução física em quantidades necessárias e nos moldes da Resolução Nº 575/CODEFAT/2008;
e) inconsistências/impropriedades nos processos de contratação de fornecedores, prestadores de serviços, visto que, na aquisição de bens e contratação de serviços com os recursos  públicos, deveria realizar, no mínimo, cotação prévia de preços no mercado, observados os princípios da impessoalidade, moralidade e economicidade, bem como deveria registrar a descrição completa e detalhada do objeto a ser contratado, que deveria estar em conformidade com o Plano de Trabalho, especificando as quantidades no caso da aquisição de bens; 
f) ausência de inserção de vários contratos na aba de execução contrato, [sendo que] deveria registrar no SICONV, todos os contratos celebrados para a execução do objeto; 
g) ausência de comprovação regular na prestação de serviços no que tange a contratação da empresa Como se Faz Sociedade Simples LTDA, que tem como sócio o Sr. William de Vuono, membro da diretoria da ABPA, conforme o Acórdão nº 712/2014, [de tal forma que] deveria efetuar as contratações nos moldes previstos no art. 9º da Lei 8666/93;
h) ausência de identificação e atesto nos Recibos de pagamentos aos colaboradores, pois apesar de a instituição ter encaminhado documentação, a impropriedade permanece, visto que a documentação encaminhada não discrimina os serviços executados, e os atestos não possuem datas, [sendo que] deveria atestar as faturas somente após a comprovação da efetiva prestação de serviços, mediante identificação precisa dos serviços executados, com descrição ou especificação dos produtos e sua quantidade;
i) ausência de controle nos serviços de transporte, conforme o Acórdão nº 712/2014, [pois] deveria encaminhar ao Concedente os relatórios indispensáveis ao acompanhamento, ao controle e à avaliação das ações previstas e da aplicação dos recursos recebidos.' 
6. Os responsáveis arrolados na fase interna foram devidamente comunicados e, diante da ausência de justificativas suficientes para elidir a irregularidade e da não devolução dos recursos, instaurou-se a tomada de contas especial.
7. No relatório (peça 257) , o tomador de contas concluiu que o prejuízo importaria no valor original de R$ 1.731.324,90, imputando-se a responsabilidade a Associação Brasileira Para Prevenção de Acidentes, na condição de contratado, Marcelo Kós Silveira Campos, Presidente da ABPA/SP, no período de 31/12/2009 a 30/9/2011, na condição de dirigente e William de Vuono, Secretário Geral da ABPA/SP, no período de 31/12/2009 a 30/9/2011, na condição de gestor dos recursos.
8.	Em 29/6/2020, a Controladoria-Geral da União emitiu o relatório de auditoria (peça 260) , em concordância com o relatório do tomador de contas. O certificado de auditoria e o parecer do dirigente do órgão de controle interno concluíram pela irregularidade das presentes contas (peças 261 e 262) .
9. Em 2/7/2020, o ministro responsável pela área atestou haver tomado conhecimento das conclusões contidas no relatório e certificado de auditoria, bem como do parecer conclusivo do dirigente do órgão de controle interno, manifestando-se pela irregularidade das contas, e determinou o encaminhamento do processo ao Tribunal de Contas da União (peça 263) .
10. Na instrução inicial (peça 266) , analisando-se os documentos nos autos, concluiu-se pela necessidade de realização de citação para as seguintes irregularidades: 
10.1. Irregularidade 1: não comprovação da execução física do objeto do convênio
10.1.2. Evidências da irregularidade: documentos técnicos presentes nas peças 19, 41, 42, 45, 68, 74, 75, 100, 101, 177 e 11.
10.1.3. Normas infringidas: art. 37, caput, c/c o art. 70, parágrafo único, da Constituição Federal de 1988; art. 93, do Decreto-lei 200, de 25 de fevereiro de 1967; art. 10, inciso III, XV, 'e', da Portaria MTE 991/2008- Cláusula Terceira, inciso II, alíneas 'a' do Termo de Convênio MTE/SPPE/CODEFAT nº 099/2009.
10.1.4.	Débitos relacionados aos responsáveis Marcelo Kós Silveira Campos (CPF: XXX.730.517-XX) , Associação Brasileira Para Prevenção de Acidentes (CNPJ: 33.637.117/0002-10) e William de Vuono (CPF: XXX.124.278-XX) :
	Data de ocorrência
	Valor histórico (R$) 
	Identificador

	5/3/2010
	270.180,00
	D1

	6/9/2010
	720.480,00
	D2

	24/12/2010
	810.540,00
	D3

	7/3/2012
	66.687,23
	C1

	7/3/2012
	2.331,87
	C2

	4/9/2014
	856,00
	C3

10.1.5. Cofre credor: Tesouro Nacional.
10.1.6. Responsável: Associação Brasileira Para Prevenção de Acidentes (CNPJ: 33.637.117/0002-10) .
10.1.6.1. Conduta: deixar de apresentar os documentos essenciais à comprovação da execução das metas físicas do convênio, [pois] deveria ter apresentado as listas de frequência de todas as turmas, sem rasuras e com assinatura dos educandos, as listas de entrega de certificados de entrega de vale-transporte, de alimentação, e do kit aluno devidamente assinadas, bem como os documentos comprobatórios da inserção de, no mínimo, 30% dos jovens no mercado do trabalho.
10.1.6.2. Nexo de causalidade: a não apresentação de documentos que comprovassem a execução das metas físicas previstas no plano de trabalho resultou na presunção de dano ao erário.
10.1.6.3. Culpabilidade: não há excludentes de ilicitude, de culpabilidade e de punibilidade; é razoável supor que o administrador responsável pela pessoa jurídica tinha consciência da ilicitude de sua conduta; era exigível conduta diversa da praticada, qual seja, comprovar por meio de documentos a efetiva execução de física das metas previstas no plano de trabalho. 
10.1.7. Responsável: Marcelo Kós Silveira Campos (CPF: XXX.730.517-XX) .
10.1.7.1. Conduta: deixar de apresentar os documentos essenciais à comprovação da execução das metas físicas do convênio, [sendo que] deveria ter apresentado as listas de frequência de todas as turmas, sem rasuras e com assinatura dos educandos, as listas de entrega de certificados de entrega de vale-transporte, alimentação, e do kit aluno devidamente assinadas, bem como os documentos comprobatórios da inserção de, no mínimo, 30% dos jovens no mercado do trabalho.
10.1.7.2. Nexo de causalidade: a não apresentação de documentos que comprovassem a execução das metas físicas previstas no plano de trabalho resultou na presunção de dano ao erário.
10.1.7.3. Culpabilidade: não há excludentes de ilicitude, de culpabilidade e de punibilidade; é razoável supor que o responsável tinha consciência da ilicitude de sua conduta; era exigível conduta diversa da praticada, qual seja, comprovar por meio de documentos a efetiva execução de física das metas previstas no plano de trabalho. 
10.1.8. Responsável: William de Vuono (CPF: XXX.124.278-XX) .
10.1.8.1. Conduta: deixar de apresentar os documentos essenciais à comprovação da execução das metas físicas do convênio, {sendo que] deveria ter apresentado as listas de frequência de todas as turmas, sem rasuras e com assinatura dos educandos, as listas de entrega de certificados de entrega de vale-transporte, alimentação, e do kit aluno devidamente assinadas, bem como os documentos comprobatórios da inserção de, no mínimo, 30% dos jovens no mercado do trabalho.
10.1.8.2. Nexo de causalidade: a não apresentação de documentos que comprovassem a execução das metas físicas previstas no plano de trabalho resultou na presunção de dano ao erário.
10.1.8.3. Culpabilidade: não há excludentes de ilicitude, de culpabilidade e de punibilidade; é razoável supor que o responsável tinha consciência da ilicitude de sua conduta; era exigível conduta diversa da praticada, qual seja, comprovar por meio de documentos a efetiva execução de física das metas previstas no plano de trabalho. 
10.1.9. Encaminhamento: citação.
10.2. Irregularidade 2: ausência de comprovação regular na prestação de serviços no que tange à contratação da empresa Como se Faz Sociedade Simples LTDA, que tem como sócio o Sr. William de Vuono, membro da diretoria da ABPA
10.2.1. Evidências da irregularidade: documentos técnicos presentes nas peças 100 e 177.
10.2.2. Normas infringidas: Art. 37, caput, c/c o art. 70, parágrafo único, da Constituição Federal de 1988; art. 93, do Decreto-lei 200, de 25 de fevereiro de 1967; art. 10, inciso III, XV, 'e', da Portaria tem 991/2008- Cláusula Terceira, inciso II, alínea 'a' do Termo de Convênio MTE/SPPE/CODEFAT nº 099/2009.
10.2.3. Débitos relacionados aos responsáveis Marcelo Kós Silveira Campos (CPF: XXX.730.517-XX) , Associação Brasileira Para Prevenção de Acidentes (CNPJ: 33.637.117/0002-10) e William de Vuono (CPF: XXX.124.278-XX) :
	Data de ocorrência
	Valor histórico (R$) 
	Identificador

	5/3/2010
	270.180,00
	D1

	6/9/2010
	720.480,00
	D2

	24/12/2010
	810.540,00
	D3

	7/3/2012
	66.687,23
	C1

	7/3/2012
	2.331,87
	C2

	4/9/2014
	856,00
	C3

10.2.4. Cofre credor: Tesouro Nacional.
10.2.5.	Responsável: Associação Brasileira Para Prevenção de Acidentes (CNPJ: 33.637.117/0002-10) .
10.2.5.1. Conduta: deixar de apresentar os documentos essenciais à comprovação da execução das metas físicas do convênio, [sendo que] deveria ter apresentado as listas de frequência de todas as turmas, sem rasuras e com assinatura dos educandos, as listas de entrega de certificados de entrega de vale-transporte, de alimentação, e do kit aluno devidamente assinadas, bem como os documentos comprobatórios da inserção de, no mínimo, 30% dos jovens no mercado do trabalho.
10.2.5.2. Nexo de causalidade: a não apresentação de documentos que comprovassem a execução das metas físicas previstas no plano de trabalho resultou na presunção de dano ao erário.
10.2.5.3. Culpabilidade: não há excludentes de ilicitude, de culpabilidade e de punibilidade; é razoável supor que o administrador responsável pela pessoa jurídica tinha consciência da ilicitude de sua conduta; era exigível conduta diversa da praticada, qual seja, comprovar por meio de documentos a efetiva execução de física das metas previstas no plano de trabalho. 
10.2.6.  Responsável: Marcelo Kós Silveira Campos (CPF: XXX.730.517-XX) .
10.2.6.1.  Conduta: deixar de apresentar os documentos essenciais à comprovação da execução das metas físicas do convênio, [tendo em vista que] deveria ter apresentado as listas de frequência de todas as turmas, sem rasuras e com assinatura dos educandos, as listas de entrega de certificados de entrega de vale-transporte, de alimentação, e do kit aluno devidamente assinadas, bem como os documentos comprobatórios da inserção de, no mínimo, 30% dos jovens no mercado do trabalho.
10.2.6.2.  Nexo de causalidade: a não apresentação de documentos que comprovassem a execução das metas físicas previstas no plano de trabalho resultou na presunção de dano ao erário.
10.2.6.3.  Culpabilidade: não há excludentes de ilicitude, de culpabilidade e de punibilidade; é razoável supor que o responsável tinha consciência da ilicitude de sua conduta; era exigível conduta diversa da praticada, qual seja, comprovar por meio de documentos a efetiva execução de física das metas previstas no plano de trabalho. 
10.2.7.   Responsável: William de Vuono (CPF: XXX.124.278-XX) .
10.2.7.1. Conduta: deixar de apresentar os documentos essenciais à comprovação da execução das metas físicas do convênio, [sendo que] deveria ter apresentado as listas de frequência de todas as turmas, sem rasuras e com assinatura dos educandos, as listas de entrega de certificados de entrega de vale-transporte, de alimentação, e do kit aluno devidamente assinadas, bem como os documentos comprobatórios da inserção de, no mínimo, 30% dos jovens no mercado do trabalho.
10.2.7.2.  Nexo de causalidade: a não apresentação de documentos que comprovassem a execução das metas físicas previstas no plano de trabalho resultou na presunção de dano ao erário.
10.2.7.3.  Culpabilidade: não há excludentes de ilicitude, de culpabilidade e de punibilidade; é razoável supor que o responsável tinha consciência da ilicitude de sua conduta; era exigível conduta diversa da praticada, qual seja, comprovar por meio de documentos a efetiva execução de física das metas previstas no plano de trabalho. 
10.2.8. Encaminhamento: citação.
10.3. Irregularidade 3: ausência de comprovação regular na prestação de serviços no que tange à contratação da empresa Como se Faz Sociedade Simples LTDA, que tem como sócio o Sr. William de Vuono, membro da diretoria da ABPA.
10.3.1. Evidências da irregularidade: documentos técnicos presentes nas peças 100 e 177.
10.3.2. Normas infringidas: Art. 37, caput, c/c o art. 70, parágrafo único, da Constituição Federal de 1988; art. 93, do Decreto-lei 200, de 25 de fevereiro de 1967; art. 10, inciso III, XV, 'e', da Portaria MTE 991/2008- Cláusula Terceira, inciso II, alínea 'a' do Termo de Convênio MTE/SPPE/CODEFAT nº 099/2009.
10.3.3. Débitos relacionados aos responsáveis Marcelo Kós Silveira Campos (CPF: XXX.730.517-XX) , Associação Brasileira Para Prevenção de Acidentes (CNPJ: 33.637.117/0002-10) e William de Vuono (CPF: XXX.124.278-XX) :
	Data de ocorrência
	Valor histórico (R$) 
	Identificador

	5/3/2010
	270.180,00
	D1

	6/9/2010
	720.480,00
	D2

	24/12/2010
	810.540,00
	D3

	7/3/2012
	66.687,23
	C1

	7/3/2012
	2.331,87
	C2

	4/9/2014
	856,00
	C3

10.3.4. Cofre credor: Tesouro Nacional.
10.3.5. Responsável: Associação Brasileira Para Prevenção de Acidentes (CNPJ: 33.637.117/0002-10) .
10.3.5.1. Conduta: realizar pagamentos a empresa, sem que se tenha comprovado a execução dos serviços, [tendo em vista que] deveria ter pago proporcionalmente aos serviços efetivamente executados.
10.3.5.2. Nexo de causalidade: a não comprovação da efetiva realização dos serviços pela empresa contratada em quantidade proporcional ao valor pago, [o que]  implicou em presunção de dano ao erário.
10.3.5.3. Culpabilidade: não há excludentes de ilicitude, de culpabilidade e de punibilidade; é razoável supor que o administrador responsável pela pessoa jurídica tinha consciência da ilicitude de sua conduta; era exigível conduta diversa da praticada, qual seja, realizar pagamentos apenas por serviços efetivamente executados em quantidades compatíveis com os valores desembolsados. 
10.3.6. Responsável: Marcelo Kós Silveira Campos (CPF: XXX.730.517-XX) .
10.3.6.1. Conduta: permitir, na condição de presidente da entidade, que fossem realizados pagamentos a empresa sem que se tenha comprovado a execução dos serviços, [tendo em vista que] deveria ter pago proporcionalmente aos serviços efetivamente executados.
10.3.6.2. Nexo de causalidade: a não comprovação da efetiva realização dos serviços pela empresa contratada em quantidade proporcional ao valor pago, [o que] implicou em presunção de dano ao erário.
10.3.6.3. Culpabilidade: não há excludentes de ilicitude, de culpabilidade e de punibilidade; é razoável supor que o administrador responsável [tinha] consciência da ilicitude de sua conduta; era exigível conduta diversa da praticada, qual seja, permitir que fossem realizados pagamentos apenas por serviços efetivamente executados em quantidades compatíveis com os valores desembolsados. 
10.3.7. Responsável: William de Vuono (CPF: XXX.124.278-XX) .
10.3.7.1. Conduta: permitir, na condição de Secretário Geral e Diretor da ABPA, que fossem realizados pagamentos, a empresa sem que se tenha comprovado a execução dos serviços, [tendo em vista que] deveria ter pago por serviços proporcionalmente aos serviços efetivamente executados.
10.3.7.2. Nexo de causalidade: a não comprovação da efetiva realização dos serviços pela empresa contratada em quantidade proporcional ao valor pago, [o que] implicou em presunção de dano ao erário.
10.3.7.3. Culpabilidade: não há excludentes de ilicitude, de culpabilidade e de punibilidade; é razoável supor que o administrador responsável tinha consciência da ilicitude de sua conduta; era exigível conduta diversa da praticada, qual seja, permitir que fossem realizados pagamentos apenas por serviços efetivamente executados em quantidades compatíveis com os valores desembolsados. 
10.3.8. Encaminhamento: citação.
11. Em cumprimento ao pronunciamento da unidade (peça 268) , foram efetuadas citações dos responsáveis, nos moldes adiante:
	a) Associação Brasileira Para Prevenção de Acidentes - promovida a citação do responsável, conforme delineado adiante:
	Comunicação: Ofício 62634/2020 - Seproc (peça 274) 
Data da Expedição: 27/11/2020
Data da Ciência: 27/11/2020 (peça 277) 
Nome Recebedor: Eduardo Gomes
Observação: Ofício enviado para o endereço do responsável, conforme pesquisa na base de dados no sistema da Receita Federal, custodiada pelo TCU (peça 271) .
Fim do prazo para a defesa: 12/12/2020
	
b) Marcelo Kós Silveira Campos - promovida a citação do responsável, conforme delineado adiante:
	Comunicação: Ofício 62630/2020 - Seproc (peça 276) 
Data da Expedição: 1/12/2020
Data da Ciência: não houve (Mudou-se) (peça 279) 
Observação: Ofício enviado para o endereço do responsável, conforme pesquisa na base de dados no sistema do TSE, custodiada pelo TCU (peça 269) .
	
	Comunicação: Ofício 64921/2020 - Seproc (peça 275) 
Data da Expedição: 27/11/2020
Data da Ciência: 6/1/2021 (peça 281) 
Nome Recebedor: não identificado
Observação: Ofício enviado para o endereço do responsável, conforme pesquisa na base de dados no sistema da Receita Federal, custodiada pelo TCU (peça 272) .
Fim do prazo para a defesa: 21/1/2021
	
	Comunicação: Ofício 30496/2021 - Seproc (peça 284) 
Data da Expedição: 23/6/2021
Data da Ciência: não houve (Outros) 
Observação: Ofício enviado para o endereço do responsável, conforme pesquisa na base de dados no sistema da Receita Federal, custodiada pelo TCU (peça 272) .
	
	Comunicação: Edital 0450/2022 - Seproc (peça 287) 
Data da Publicação: 21/3/2022 (peça 288) 
Fim do prazo para a defesa: 5/4/2022
	
c) William de Vuono - promovida a citação do responsável, conforme delineado adiante:
	Comunicação: Ofício 62632/2020 - Seproc (peça 273) 
Data da Expedição: 26/11/2020
Data da Ciência: 27/11/2020 (peça 278) 
Nome Recebedor: Levi (não identificado) Silva
Observação: Ofício enviado para o endereço do responsável, conforme pesquisa na base de dados no sistema da Receita Federal, custodiada pelo TCU (peça 270) .
Fim do prazo para a defesa: 12/12/2020
	
12. Conforme Despacho de Conclusão das Comunicações Processuais (peça 289) , as providências inerentes às comunicações processuais foram concluídas. 
13. Transcorrido o prazo regimental, os responsáveis Associação Brasileira Para Prevenção de Acidentes, Marcelo Kós Silveira Campos e William de Vuono permaneceram silentes, devendo ser considerados revéis, nos termos do art. 12, § 3º, da Lei 8.443/1992.
ANÁLISE DOS PRESSUPOSTOS DE PROCEDIBILIDADE DA IN/TCU 71/2012
Avaliação de Viabilidade do Exercício do Contraditório e Ampla Defesa
14. Verifica-se que não houve o transcurso de mais de dez anos desde o fato gerador sem que tenha havido a notificação dos responsáveis pela autoridade administrativa federal competente (art. 6º, inciso II, c/c art. 19 da IN/TCU 71/2012, modificada pela IN/TCU 76/2016) , uma vez que o fato gerador da irregularidade sancionada ocorreu em 24/12/2010, e os responsáveis foram notificados sobre as irregularidades pela autoridade administrativa competente conforme segue:
14.1. Associação Brasileira Para Prevenção de Acidentes, por meio do ofício acostado à peça 51, recebido em 22/10/2014, conforme AR (peça 53) .
14.2. Marcelo Kós Silveira Campos, por meio do ofício acostado à peça 54, recebido em 13/10/2014, conforme AR (peça 38) .
14.3. William de Vuono, por meio do ofício acostado à peça 107, recebido em 29/1/2016, conforme AR (peça 188) .
Valor de Constituição da TCE 	
15. Verifica-se, ainda, que o valor atualizado do débito apurado (sem juros) em 1/1/2017 é de R$ 2.649.103,71, portanto superior ao limite mínimo de R$ 100.000,00, na forma estabelecida conforme os arts. 6º, inciso I, e 19 da IN/TCU 71/2012, modificada pela IN/TCU 76/2016. 
 (...) 
EXAME TÉCNICO
Da validade das notificações:
16. Preliminarmente, cumpre tecer breves considerações sobre a forma como são realizadas as comunicações processuais no TCU. A esse respeito, destacam-se o art. 179, do Regimento Interno do TCU (Resolução 155, de 4/12/2002) e os arts. 3 e 4, inciso III, § 1º, da Resolução TCU 170, de 30 de junho de 2004, in verbis:
'Art. 179. A citação, a audiência ou a notificação, bem como a comunicação de diligência, farse-ão:
I - mediante ciência da parte, efetivada por servidor designado, por meio eletrônico, fac-símile, telegrama ou qualquer outra forma, desde que fique confirmada inequivocamente a entrega da comunicação ao destinatário;
II - mediante carta registrada, com aviso de recebimento que comprove a entrega no endereço do destinatário;
III - por edital publicado no Diário Oficial da União, quando o seu destinatário não for localizado.'
 (...) 
'Art. 3º As comunicações serão dirigidas ao responsável, ou ao interessado, ou ao dirigente de órgão ou entidade, ou ao representante legal ou ao procurador constituído nos autos, com poderes expressos no mandato para esse fim, por meio de:
I - correio eletrônico, fac-símile ou telegrama;
II - servidor designado;
III - carta registrada, com aviso de recebimento;
IV - edital publicado no Diário Oficial da União, quando o seu destinatário não for localizado, nas hipóteses em que seja necessário o exercício de defesa.'
'Art. 4º. Consideram-se entregues as comunicações:
I - efetivadas conforme disposto nos incisos I e II do artigo anterior, mediante confirmação da ciência do destinatário;
II - realizadas na forma prevista no inciso III do artigo anterior, com o retorno do aviso de recebimento, entregue comprovadamente no endereço do destinatário;
III - na data de publicação do edital no Diário Oficial da União, quando realizadas na forma prevista no inciso IV do artigo anterior.
§ 1º O endereço do destinatário deverá ser previamente confirmado mediante consulta aos sistemas disponíveis ao Tribunal ou a outros meios de informação, a qual deverá ser juntada ao respectivo processo.
 (...) '
17.	Bem se vê, portanto, que a validade da citação via postal não depende de que o aviso de recebimento seja assinado pelo próprio destinatário da comunicação, o que dispensa, no caso em tela, a entrega do AR em 'mãos próprias'. A exigência da norma é no sentido de o Tribunal verificar se a correspondência foi entregue no endereço correto, residindo aqui a necessidade de certeza inequívoca. 
18.	Não é outra a orientação da jurisprudência do TCU, conforme se verifica dos julgados a seguir transcritos:
'São válidas as comunicações processuais entregues, mediante carta registrada, no endereço correto do responsável, não havendo necessidade de que o recebimento seja feito por ele próprio (Acórdão 3648/2013-TCU-Segunda Câmara, Relator José Jorge) ;
É prescindível a entrega pessoal das comunicações pelo TCU, razão pela qual não há necessidade de que o aviso de recebimento seja assinado pelo próprio destinatário. Entregandose a correspondência no endereço correto do destinatário, presume-se o recebimento da citação. (Acórdão 1019/2008-TCU-Plenário, Relator Benjamin Zymler) ;
As comunicações do TCU, inclusive as citações, deverão ser realizadas mediante Aviso de Recebimento - AR, via Empresa Brasileira de Correios e Telégrafos, bastando para sua validade que se demonstre que a correspondência foi entregue no endereço correto. (Acórdão 1526/2007-TCU-Plenário, Relator Aroldo Cedraz) .'
19. A validade do critério de comunicação processual do TCU foi referendada pelo Supremo Tribunal Federal, nos termos do julgamento do MS-AgR 25.816/DF, por meio do qual se afirmou a desnecessidade da ciência pessoal do interessado, entendendo-se suficiente a comprovação da entrega do 'AR' no endereço do destinatário:
'Ementa: Agravo Regimental. Mandado de Segurança. Desnecessidade de intimação pessoal das decisões do Tribunal de Contas da União. Art. 179 do Regimento Interno do TCU. Intimação do ato impugnado por carta registrada, iniciado o prazo do art. 18 da Lei 1.533/51 da data constante do aviso de recebimento. Decadência reconhecida. Agravo improvido.
O envio de carta registrada com aviso de recebimento está expressamente enumerado entre os meios de comunicação de que dispõe o Tribunal de Contas da União para proceder às suas intimações.
O inciso II do art. 179 do Regimento Interno do TCU é claro ao exigir apenas a comprovação da entrega no endereço do destinatário, bastando o aviso de recebimento simples.' 
Da revelia dos responsáveis Associação Brasileira Para Prevenção de Acidentes, Marcelo Kós Silveira Campos e William de Vuono
20. No caso vertente, a citação de cada um dos responsáveis (Associação Brasileira Para Prevenção de Acidentes, Marcelo Kós Silveira Campos e William de Vuono) se deu em endereços provenientes de pesquisas de endereços realizadas pelo TCU (vide parágrafo sétimo acima) , porquanto, devido ao insucesso de realizar a citação em endereços constantes na base de dados da Receita custodiada pelo TCU (peça 269) , buscou-se a notificação em endereços provenientes das bases de dados públicas custodiadas pelo TCU (TSE e Renach - peças 270, 271 e 272) e das bases de dados do próprio TCU. A entrega dos ofícios citatórios nesses endereços não ficou comprovada, razão pela qual promoveu-se a notificação por edital publicado no Diário Oficial da União (peça 287) .
21. Importante destacar que, antes de promover a citação por edital, para assegurar a ampla defesa, buscaram-se outros meios possíveis para localizar e citar os responsáveis, nos limites da razoabilidade, fazendo juntar aos autos informação comprobatória dos diferentes meios experimentados que restaram frustrados, tal como se demonstrou no item anterior da presente instrução (Acórdão 4851/2017-TCU-Primeira Câmara, Relator Augusto Sherman) .
22. Nos processos do TCU, a revelia não leva à presunção de que seriam verdadeiras todas as imputações levantadas contra os responsáveis, diferentemente do que ocorre no processo civil, em que a revelia do réu opera a presunção da verdade dos fatos narrados pelo autor (Acórdão 1009/2018-TCU-Plenário, Relator Bruno Dantas; 2369/2013 - Plenário, Relator Benjamin Zymler e 2449/2013 - Plenário, Relator Benjamin Zymler) . Dessa forma, a avaliação da responsabilidade do agente não pode prescindir da prova existente no processo ou para ele carreada. 
23. Ao não apresentar sua defesa, os responsáveis deixaram de produzir prova da regular aplicação dos recursos sob sua responsabilidade, em afronta às normas que impõem aos gestores públicos a obrigação legal de, sempre que demandados pelos órgãos de controle, apresentar os documentos que demonstrem a correta utilização das verbas públicas, a exemplo do contido no art. 93 do Decreto-Lei 200/1967: 'Quem quer que utilize dinheiros públicos terá de justificar seu bom e regular emprego na conformidade das leis, regulamentos e normas emanadas das autoridades administrativas competentes.' 
24. Mesmo as alegações de defesa não sendo apresentadas, considerando o princípio da verdade real que rege esta Corte, procurou-se buscar, em manifestações dos responsáveis na fase interna desta Tomada de Contas Especial, se havia algum argumento que pudesse ser aproveitado a seu favor. 
25. Os argumentos apresentados na fase interna (peças 62, 70, 73, 80, 99, 109 e 206) não elidem as irregularidades apontadas.
26. Em se tratando de processo em que a parte interessada não se manifestou acerca das irregularidades imputadas, não há elementos para que se possa efetivamente aferir e reconhecer a ocorrência de boa-fé na conduta dos responsáveis, podendo este Tribunal, desde logo, proferir o julgamento de mérito pela irregularidade das contas, conforme os termos dos §§ 2º e 6º do art. 202 do Regimento Interno do TCU. (Acórdão 2064/2011-TCU-Primeira Câmara (Relator Ubiratan Aguiar) , 6.182/2011-TCU-1ª Câmara (Relator Weber de Oliveira) , 4.072/2010 - 1ª Câmara (Relator Valmir Campelo) , 1.189/2009 - 1ª Câmara (Relator Marcos Bemquerer) , 731/2008 - Plenário (Relator Aroldo Cedraz) . Ressalta-se que a análise da boa-fé relativa à pessoa jurídica de direito privado é realizada considerando as condutas de seus administradores, uma vez que os atos destes obrigam a pessoa jurídica, desde que exercidos nos limites dos poderes definidos no ato constitutivo do ente, nos termos do art. 47 do Código Civil (Acórdão 1723/2016-TCU-Plenário, Ministro-Relator Raimundo Carrero) .
27. Dessa forma, os responsáveis Associação Brasileira Para Prevenção de Acidentes, Marcelo Kós Silveira Campos e William de Vuono devem ser considerados revéis, nos termos do art. 12, § 3º, da Lei 8.443/1992, devendo as contas serem julgadas irregulares, condenando-os solidariamente ao débito apurado e aplicando-lhes a multa prevista no art. 57 da Lei 8.443/1992.
Prescrição da Pretensão Punitiva
28.	Vale ressaltar que a pretensão punitiva do TCU, conforme Acórdão 1441/2016-TCU-Plenário, Relator Benjamin Zymler, que uniformizou a jurisprudência acerca dessa questão, subordina-se ao prazo geral de prescrição indicado no art. 205 do Código Civil, que é de dez anos, contado da data de ocorrência da irregularidade sancionada, nos termos do art. 189 do Código Civil, sendo este prazo interrompido pelo ato que ordenar a citação, a audiência ou a oitiva dos responsáveis.
29. No caso em exame, não ocorreu a prescrição, uma vez que a irregularidade sancionada ocorreu em 24/12/2010, e o ato de ordenação da citação ocorreu em 12/11/2020.
CONCLUSÃO
30. Em face da análise promovida na seção 'Exame Técnico', verifica-se que os responsáveis Associação Brasileira Para Prevenção de Acidentes, Marcelo Kós Silveira Campos e William de Vuono não lograram comprovar a boa e regular aplicação dos recursos, instados a se manifestar, optaram pelo silêncio, configurando a revelia, nos termos do § 3º, do art. 12, da Lei 8.443/1992. Ademais, inexistem nos autos elementos que demonstrem a boa-fé dos responsáveis ou a ocorrência de outras excludentes de culpabilidade.
31. Verifica-se também que não houve a prescrição da pretensão punitiva, conforme análise já realizada.
32.	Tendo em vista que não constam dos autos elementos que permitam reconhecer a boa-fé dos responsáveis, sugere-se que as suas contas sejam julgadas irregulares, nos termos do art. 202, § 6º, do Regimento Interno do TCU, com a imputação do débito atualizado monetariamente e acrescido de juros de mora, nos termos do art. 202, § 1º do Regimento Interno do TCU, descontado o valor eventualmente recolhido, com a aplicação da multa prevista no art. 57 da Lei 8.443/1992. Ressalta-se que a análise da boa-fé relativa a pessoa jurídica de direito privado é realizada considerando as condutas de seus administradores, uma vez que os atos destes obrigam a pessoa jurídica, desde que exercidos nos limites dos poderes definidos no ato constitutivo do ente, nos termos do art. 47 do Código Civil (Acórdão 1723/2016-TCU-Plenário, Ministro-Relator Raimundo Carrero) .
33. Por fim, como não houve elementos que pudessem modificar o entendimento acerca das irregularidades em apuração, mantém-se a matriz de responsabilização presente na peça 265.
PROPOSTA DE ENCAMINHAMENTO
34. Diante do exposto, submetemos os autos à consideração superior, propondo ao Tribunal:
	a) considerar revéis os responsáveis Associação Brasileira para Prevenção de Acidentes (CNPJ: 33.637.117/0002-10) , Marcelo Kós Silveira Campos (CPF: XXX.730.517-XX) e William de Vuono (CPF: XXX.124.278-XX) , para todos os efeitos, dando-se prosseguimento ao processo, com fulcro no art. 12, § 3º, da Lei 8.443/1992; 
	b) 	julgar irregulares, nos termos dos arts. 1º, inciso I, 16, inciso III, alíneas b e c, da Lei 8.443/1992, c/c os arts. 19 e 23, inciso III, da mesma Lei, as contas dos responsáveis Associação Brasileira para Prevenção de Acidentes (CNPJ: 33.637.117/0002-10) , Marcelo Kós Silveira Campos (CPF: XXX.730.517-XX) e William de Vuono (CPF: XXX.124.278-XX) , condenando-os solidariamente ao pagamento das importâncias a seguir especificadas, atualizadas monetariamente e acrescidas dos juros de mora, calculadas a partir das datas discriminadas até a data da efetiva quitação do débito, fixando-lhes o prazo de quinze dias, para que comprovem, perante o Tribunal, o recolhimento das referidas quantias aos cofres do Tesouro Nacional, nos termos do art. 23, inciso III, alínea 'a', da citada lei, c/c o art. 214, inciso III, alínea 'a', do Regimento Interno do TCU.  
	Débitos relacionados ao responsável Associação Brasileira para Prevenção de Acidentes (CNPJ: 33.637.117/0002-10) em solidariedade com Marcelo Kós Silveira Campos (CPF: XXX.730.517-XX) e William de Vuono (CPF: XXX.124.278-XX) :
	Data de ocorrência
	Valor histórico (R$) 
	Tipo da parcela

	5/3/2010
	270.180,00
	Débito

	6/9/2010
	720.480,00
	Débito

	24/12/2010
	810.540,00
	Débito

	7/3/2012
	66.687,23
	Crédito

	7/3/2012
	2.331,87
	Crédito

	4/9/2014
	856,00
	Crédito

		 Valor atualizado do débito (com juros) em 14/6/2022: R$ 3.907.172,83.
c) aplicar individualmente aos responsáveis Associação Brasileira Para Prevenção de Acidentes (CNPJ: 33.637.117/0002-10) , Marcelo Kós Silveira Campos (CPF: XXX.730.517-XX) e William de Vuono (CPF: XXX.124.278-XX) , a multa prevista no art. 57 da Lei 8.443/1992 c/c o art. 267 do Regimento Interno do TCU, fixando-lhes o prazo de quinze dias, a contar da notificação, para que comprovem, perante o Tribunal (art. 214, III, alínea 'a', do Regimento Interno do TCU) , o recolhimento da dívida aos cofres do Tesouro Nacional, atualizada monetariamente desde a data do acórdão que vier a ser proferido por este Tribunal até a data do efetivo recolhimento, se paga após o vencimento, na forma da legislação em vigor;
	d) 	autorizar, desde logo, a cobrança judicial das dívidas, caso não atendidas as notificações, na forma do disposto no art. 28, inciso II, da Lei 8.443/1992;
	e) autorizar também, desde logo, se requerido, com fundamento no art. 26, da Lei 8.443, de 1992, c/c o art. 217, §1º do Regimento Interno do TCU, o parcelamento das dívidas em até 36 parcelas, incidindo, sobre cada parcela, corrigida monetariamente, os correspondentes acréscimos legais, fixando-lhes o prazo de quinze dias, a contar do recebimento da notificação, para comprovarem, perante o Tribunal, o recolhimento da primeira parcela, e de trinta dias, a contar da parcela anterior, para comprovarem os recolhimentos das demais parcelas, devendo incidir, sobre cada valor mensal, atualizado monetariamente, os juros de mora devidos, no caso do débito, na forma prevista na legislação em vigor, alertando os responsáveis de que a falta de comprovação do recolhimento de qualquer parcela importará o vencimento antecipado do saldo devedor, nos termos do § 2º do art. 217 do Regimento Interno deste Tribunal; 
	f) enviar cópia do Acórdão a ser prolatado à Procuradoria da República no Estado de São Paulo - SP, nos termos do § 3º do art. 16 da Lei 8.443/1992, c/c o § 7º do art. 209 do Regimento Interno do TCU, para adoção das medidas cabíveis; e
	g) enviar cópia do Acórdão que vier a ser proferido ao Diretoria de Administração e Logística e aos responsáveis, para ciência;
	h) informar à Procuradoria da República no Estado de São Paulo - SP, ao Ministério do Trabalho e Previdência Social e aos responsáveis que a presente deliberação, acompanhada do Relatório e do Voto que a fundamenta, está disponível para a consulta no endereço www.tcu.gov.br/acordaos, além de esclarecer que, caso requerido, o TCU poderá fornecer sem custos as correspondentes cópias, de forma impressa; e
	i) informar à Procuradoria da República no Estado de São Paulo - SP que, nos termos do parágrafo único do art. 62 da Resolução TCU 259/2014, os procuradores e membros do Ministério Público credenciados nesta Corte podem acessar os presentes autos de forma eletrônica e automática, ressalvados apenas os casos de eventuais peças classificadas como sigilosas, as quais requerem solicitação formal."
2.	O Ministério Público junto ao TCU, representado pelo Subprocurador-Geral Paulo Soares Bugarin (peça 293) , manifestou-se de acordo com a proposta acima.
É o Relatório.

não há.

Subprocurador-Geral Paulo Soares Bugarin.

TOMADA DE CONTAS ESPECIAL. CONVÊNIO. NÃO COMPROVAÇÃO DA EXECUÇÃO DO OBJETO. CITAÇÃO DA CONVENENTE E DOS GESTORES DOS RECURSOS. REVELIA. CONTAS IRREGULARES. DÉBITO E MULTA.

TOMADA DE CONTAS ESPECIAL (TCE)

Secretaria de Controle Externo de Tomada de Contas Especial - SecexTCE.

Em exame a Tomada de Contas Especial instaurada pela Diretoria de Administração e Logística da Secretaria de Gestão Corporativa do Ministério da Economia em razão da não comprovação da regular aplicação dos recursos repassados pela União à conta do Convênio 099/2009, registro Siafi 728976, firmado entre o extinto Ministério do Trabalho e Emprego e a Associação Brasileira para Prevenção de Acidentes - ABPA, com vistas à execução das ações de qualificação profissional de trabalhadores sem ocupação, no Estado de São Paulo, preferencialmente inscritos nos postos do Sistema Nacional de Emprego e beneficiários do Seguro Desemprego, com inserção de, mínimo, 30% dos jovens no mercado de trabalho, conforme consta no Termo do Convênio (peça 7) .
2.	O plano de trabalho do aludido ajuste previa a execução de ações de qualificação profissional de 2.400 (dois mil e quatrocentos) trabalhadores sem ocupação, no Estado de São Paulo, preferencialmente inscritos nos postos do Sistema Nacional de Emprego e beneficiários do Seguro Desemprego, com previsão de valores pagos de R$ 3,95 hora-aula/aluno, com uma carga horária média de 200 horas-aula e prazo de execução em até 12 meses, contados a partir da celebração do convênio (peça 9) . 
3.	O Convênio 099/2009 teve vigência de 31/12/2009 a 30/9/2011 (peça 100) , com prazo para apresentação da prestação de contas que terminou em 30/10/2011. Foram efetivamente repassados recursos federais tem três parcelas, a primeira de R$ 270.180,00 (em 05/03/2010) , a segunda de R$ 720.480,00 (em 06/09/2010) e a terceira de R$ 810.540,00 (em 24/12/2010) .
4.	Neste Tribunal, foi realizada a citação da Associação Brasileira para Prevenção de Acidentes - ABPA e de seus dirigentes, Srs. Marcelo Kós Silveira Campos (Presidente da entidade) e William de Vuono (Secretário-Geral e Diretor da entidade) , por meio dos ofícios que constituem as peças 273 a 276, 284 e 288, para apresentarem alegações de defesa quanto à não comprovação da execução física do objeto conveniado e/ou para recolherem aos cofres do Tesouro Nacional o débito solidário no montante original.
5.	As citações da Associação Brasileira para Prevenção de Acidentes - ABPA e do Sr. William de Vuono foram implementadas por correspondências entregues em seus respectivos endereços, fato comprovado por avisos de recebimento acostados aos autos (peças 277 e 278) . 
6.	Quanto ao Sr. Marcelo Kós Silveira Campos, após tentativas infrutíferas pela via postal (peças 279 e 285) , foi efetuada citação por edital publicado no Diário Oficial da União de 21/03/2022 (peça 288) .
7.	Transcorrido o prazo para defesa, os responsáveis permaneceram silentes. A Secretaria de Controle Externo de Tomada de Contas Especial - SecexTCE propõe a declaração de revelia, a irregularidade das suas contas, com débito solidário, nos termos do art. 16, inciso III, alíneas "b" e "c", da Lei 8.443/1992, e a aplicação individual da multa prevista no art. 57 do referido diploma legal. 
8. 	O Ministério Público junto ao TCU, representado pelo Subprocurador-Geral Paulo Soares Bugarin (peça 293) , manifestou-se de acordo com a proposta acima descrita, à qual também me filio.
9.	Passo, em preliminar, a examinar, no âmbito destes autos, a prescrição sobre a égide da novel Resolução/TCU 344/2022.
10.	Diante desse contexto, nos termos dos arts. 4º, inciso II, e 5º, incisos I e II, da Resolução/TCU 344/2022, tomando como referência a data de apresentação da prestação de contas, em 1º/04/2012 (peça 87, p. 1) , para o início da contagem do prazo prescricional das pretensões ressarcitória e punitiva do TCU, teremos alguns eventos processuais que configuram causas interruptivas da prescrição, consoante detalhado no quadro a seguir:
	ATOS
	DATA
	Peça/páginas

	Acórdão 712/2014-TCU-Plenário (relator Ministro Raimundo Carrero) que, por meio de seu subitem 9.5., determinou ao Ministério do Trabalho e Emprego que analisasse os Convênios Siconv 702033/2008, 728976/2009, 728591/2009, 728167/2009 e 728136/2009, a fim de verificar a ocorrência de irregularidades e instaurasse tomada de contas especial, se for o caso, informando ao Tribunal, no prazo de 60 (sessenta) dias, as providências adotadas e os resultados respectivos, tendo sido encaminhado o Ofício 1601/2014-TCU/SECEX-SP,  notificando a ABPA acerca dessa deliberação do TCU.
	15/07/2014
	44

	Termo de Reprovação do Convênio Siconv 728976/2009
	26/08/2014
	47

	Ofício 5210/2014/CGCC/SPPE/MTE em que o então Ministério do Trabalho e Emprego notifica a ABPA acerca da não aprovação da Prestação de Contas do Convênio MTE/SPPE/CODEFAT 099/2009 Siconv 728976/2009.
	13/10/2014
	49

	Ofício 01943/2014 encaminhado pela ABPA ao Ministério do Trabalho e Emprego dando notícia do recolhimento do saldo remanescente do Convênio Siconv 728976/2009 
	14/11/2014
	60

	Nota Informativa 306/2015/DEQ/SPPE/MTE do Ministério do Trabalho e Emprego descrevendo a documentação comprobatória necessária à aprovação das contas do Convênio Siconv 728976/2009.
	31/03/2015
	68

	Nota Técnica 1637/2015/GEPC/SPPE/MTE com o laudo final da prestação de contas do Convênio Siconv 728976/2009. 
	17/12/2015
	100

	Ofício 01/2016 encaminhado pela ABPA em resposta à Nota Técnica 1637/2015/GEPC/SPPE/MTE. 
	25/02/2016
	109

	Nota Técnica 0347/2016 - GEPC/SPPE/MTPS concluindo pela manutenção da não aprovação da prestação de contas final, após análise da nova documentação encaminhada pela ABPA.
	04/04/2016
	177

	Ofício 54/2018/GETCE/MTb que encaminhou cópia da Nota Técnica 0347/2016 - GEPC/SPPE/MTPS ao Sr. William de Vuono, com AR de 28/11/2018 (peça 205) . 
	13/11/2018
	      204 

	Relatório de TCE 012/2019
	08/11/2019
	257

	Certificado de Auditoria 238/2019
	29/06/2020
	261

	Parecer do Controladoria-Geral da União 1474/2019
	30/06/2020
	262

	Pronunciamento do Ministro de Estado da Economia
	02/07/2020
	263

	Instrução da SecexTCE com proposta de citação da Associação Brasileira Para Prevenção de Acidentes - ABPA e dos Srs. Marcelo Kós Silveira Campos e William de Vuono.
	09/11/2020
	266 p. 11 a 15.

	Ofício 62634/2020-TCU/Seproc para citação Associação Brasileira Para Prevenção de Acidentes - ABPA, com AR de 27/11/2020 (peça 277) .
	13/11/2020
	274 e 78

	OFÍCIO 62632/2020-TCU/Seproc para citação do Sr. William de Vuono, com AR de 27/11/2020 (peça 278) .
	13/11/2020
	273

	OFÍCIO 64921/2020-TCU/Seproc para citação do Sr. Marcelo Kós Silveira Campos, com AR de 02/12/2020 informando mudança como motivo de devolução (peça 279) 
	24/11/2020
	275

	Ofício 30496/2021 com nova citação do Sr. Marcelo Kós Silveira Campos, com AR de 08/07/2021 informando que o documento não pode ser entregue (peça 285) 
	10/06/2021
	284

	Edital 0450/2022-TCU/Seproc de citação do Sr. Marcelo Kós Silveira Campos, de 17/03/2022, publicado no DOU em 21/03/2022.
	21/03/2022
	288

	Instrução de mérito da SecexTCE, seguida do pronunciamento do diretor e do secretário-substituto da SecexTCE, nas três datas indicadas respectivamente.
	14/06/2022
15/06/2022
20/06/2022
	290
291
292

	Parecer do Ministério Público, representado pelo Subprocurador-Geral Paulo Soares Bugarin.
	27/07/2022
	293

11.	Com base nas causas interruptivas acima enunciadas, pode-se concluir que não houve, no presente caso, a prescrição quinquenal das pretensões ressarcitória e punitiva deste Tribunal, à luz das disposições da novel Resolução/TCU 344/2022, nem mesmo a prescrição intercorrente (trienal) de que trata o art. 8º da referida norma. 
12.	Passando ao exame do mérito da presente TCE, afirmo que é ônus do administrator de recursos públicos prestar contas e nela comprovar a boa e regular aplicação dos recursos federais que lhe foram confiados, por imposição decorrente do ordenamento jurídico, a teor do bloco normativo composto pelas disposições do art. 70, parágrafo único, da Constituição Federal, do art. 93 do Decreto-lei 200/1967 e do art. 66 do Decreto 93.872/1986.
13.	Nesse mister, é indispensável que o gestor demonstre a execução física das metas previstas no plano de trabalho aprovado, a regularidade da movimentação dos recursos financeiros depositados na conta corrente exclusiva do ajuste, bem como o vínculo causal entre a realização das metas e a destinação dos recursos.
14.	Contudo, os elementos trazidos aos autos pelo concedente demonstram que a Associação Brasileira para Prevenção de Acidentes - ABPA e seus dirigentes, Srs. Marcelo Kós Silveira Campos (Presidente da entidade) e William de Vuono (Secretário-Geral e Diretor da entidade) , não se desincumbiram desse ônus, mesmo após terem sido avisados da necessidade de remessa de documentação complementar, consoante trecho a seguir transcrito da Nota Informativa 306/2015/DEQ/SPPE/MTE, de 31/03/2015 (peça 68) :
"5. Verificou-se que a prestação de costas final foi inserida pela Convenente no SICONV, encontrando-se com o status de 'em análise pelo concedente'. Conforme os dados inseridos no Sistema SIGAE, foram qualificados 2397 educandos e apresentados 61 educandos evadidos. Porém, no SICONV estão inseridos/qualificados 2928 educandos, sendo necessário o encaminhamento de justificativas sobre a divergência encontrada entre os dados constantes dos dois Sistemas.
6. Para fins de fechamento da prestação de contas é necessário que essa Convenente encaminhe, de forma digitalizada e em CD-ROM, os documentos comprobat6rios contendo as respectivas assinaturas dos educandos, a saber: listas de presença, listas de recebimento do Kit Pedagógico, do auxilio transporte e dos lanches e as listas atestando o recebimento dos certificados de todos os cursos e turmas executados no âmbito deste convênio.
7.	Conforme Resolução CODEFAT 575/2008, art. 10-A. 'os executores dos PlanSeQs Formais e Sociais deverão cumprir meta de inserção dos beneficiários no mundo do trabalho equivalente a, no mínimo, 30% (trinta por cento) da meta prevista nas ações previstas de qualificação profissional do Plano', portanto, conforme previsto no Plano de Trabalho, faz-se necessária a comprovação da inserção no mercado de trabalho de, no mínimo, 737 educandos, que equivale a 30% dos inscritos. Nesse sentido, solicitamos o envio de documentação, nos termos do item 14 do Termo de Referência do PNQ, aprovado pela Resolução CODEFAT nº ' 575, de 2008."
15.	Nesse sentido também é importante destacar o  Relatório do Tomador de Contas 012/2019 (peça 257) que aponta as seguintes ocorrências: 
"¿ Ausência de lista de entrega de certificados, quando deveria comprovar a certificação, ferramenta essencial para comprovar a inserção dos educandos no mercado de trabalho, por meio da assinatura dos educandos atestando o recebimento do certificado, após a conclusão do curso;
 ¿ Ausência de listas de entrega de vale transporte, alimentação e Kit aluno, quando deveria comprovar a execução das ações de qualificação com os documentos que demonstrassem as devidas assinaturas dos educandos no controle do vale transporte e no recebimento do material didático;
¿ Diversas impropriedades encontradas na documentação referente a execução física, tais como: listas de frequência com rasuras, turmas com frequência registrada em diário de classe sem a assinatura dos educandos e ausência de documentos de diversas turmas, quando deveria comprovar a execução das ações de qualificação com os documentos que demonstrassem as devidas assinaturas diárias dos educandos em sala de aula, sem rasuras, bem como apresentar as listas de frequência de todas as turmas. 
¿ Não comprovação do cumprimento da meta física do Convênio, visto que a documentação apresentada não foi suficiente qualitativa e quantitativamente para a comprovar a correta e regular execução física do objeto do Convênio, [sendo que] deveria apresentar a documentação pertinente [para demonstrar] a execução física em quantidades necessárias e nos moldes da Resolução Nº 575/CODEFAT/2008. 
¿ Inconsistências/impropriedades nos processos de contratação de fornecedores, prestadores de serviços, visto que, na aquisição de bens e contratação de serviços [com utilização]  dos recursos públicos, deveria realizar, no mínimo, cotação prévia de preços no mercado, observados os princípios da impessoalidade, moralidade e economicidade, bem como deveria registrar a descrição completa e detalhada do objeto a ser contratado, em conformidade com o Plano de Trabalho, especificando as quantidades no caso da aquisição de bens; 
¿ Ausência de inserção de vários contratos na aba de execução contrato, [tendo em vista que] deveria registrar, no SICONV, todos os contratos celebrados para a execução do objeto; 
¿ Ausência de comprovação regular da prestação de serviços no que tange a contratação da empresa 'Como se Faz Sociedade Simples LTDA', que tem como sócio o Sr. William de Vuono, membro da diretoria da ABPA, quando deveria efetuar as contratações nos moldes previstos no art. 9º da Lei 8.666/93; 
¿ Ausência de identificação e atesto nos Recibos de pagamentos aos colaboradores, pois apesar de a instituição ter encaminhado documentação, a impropriedade permanece, visto que a documentação encaminhada não descrimina os serviços executados, e os atestos não possuem datas, [sendo que] deveria atestar as faturas somente após a comprovação da efetiva prestação de serviços, mediante identificação precisa dos serviços executados, com descrição ou especificação dos produtos e sua quantidade; 
¿ Ausência de controle nos serviços de transporte, quando deveria encaminhar ao Concedente os relatórios indispensáveis ao acompanhamento, ao controle e à avaliação das ações previstas e da aplicação dos recursos recebidos."
16. 	Diante da ausência, na prestação de contas, de documentos, cuja apresentação é imposta pelas normas de regência e pelo instrumento pactuado, capazes de comprovar a execução física do objeto da avença, conclui-se pela existência de dano ao erário no valor ora apurado, hipótese que atrai a irregularidade das contas da Associação Brasileira para Prevenção de Acidentes - ABPA e de seus dirigentes, Srs. Marcelo Kós Silveira Campos e William de Vuono, com débito solidário, nos termos do art. 16, inciso III, alíneas "b" e "c", da Lei 8.443/1992.
17.	Quanto à responsabilidade da ABPA, em acréscimo às manifestações da SecexTCE e do MP/TCU, registro que, nos termos do Enunciado 286 da Súmula de Jurisprudência do TCU, "a pessoa jurídica de direito privado destinatária de transferências voluntárias de recursos federais feitas com vistas à consecução de uma finalidade pública responde solidariamente com seus administradores pelos danos causados ao erário na aplicação desses recursos".
18.	Ademais, é cabível, diante da gravidade dos fatos narrados, aplicar individualmente aos responsáveis a penalidade pecuniária insculpida no art. 57 da Lei 8.443/1992, porquanto, conforme jurisprudência deste Tribunal, a não-apresentação de documentos essenciais à comprovação da boa e regular gestão dos recursos federais recebidos por meio de convênio constitui grave inobservância do dever de cuidado no trato com a coisa pública, revelando a existência de culpa grave, uma vez que se distancia do que seria esperado de um administrador minimamente diligente, o que caracteriza erro grosseiro a que alude o art. 28 do Decreto-lei 4.657/1942 (v.g. Acórdão 7685/2022-TCU-Primeira Câmara, rel. Min. Benjamin Zymler; Acórdão 2012/2022-TCU-Segunda Câmara, rel. Min. Antonio Anastasia; Acórdão 1643/2022-TCU-Segunda Câmara, rel. Min. Bruno Dantas, dentre outros) .
19. 	Oportuno, por fim, com base no § 7° do art. 209 do Regimento Interno/TCU, encaminhar cópia do Acórdão que sobrevier à Procuradoria da República no Estado de São Paulo, para a adoção das medidas de sua alçada, bem como à Diretoria de Administração e Logística/Ministério da Economia, para ciência. 
	Ante o exposto, voto por que seja adotada a deliberação que ora submeto a este Colegiado.
T.C.U., Sala das Sessões, em 6 de dezembro de 2022.
MARCOS BEMQUERER COSTA
Relator